臺灣高等法院刑事判決
109年度上易字第1145號
上  訴  人  
即  被  告  乙○○




上列上訴人因家庭暴力之侵占案件，不服臺灣桃園地方法院108
年度易字第295號，中華民國109年2月27日第一審判決（起訴案
號：臺灣桃園地方檢察署107年度偵緝字第2658號），提起上訴
，本院判決如下：
    主  文
上訴駁回。
    犯罪事實
一、乙○○與甲○○原為夫妻（業經法院於民國109年1月30日裁判離
    婚，於109年2月17日申登），2人間具有家庭暴力防治法第3
    條第1款所定之家庭成員關係。乙○○於106年10、11月間某日
    ，在桃園市○○區○○路000號3樓住處，因表示要幫甲○○回復筆
    記型電腦（廠牌acer，下簡稱本案筆電）內之資料，攜走甲
    ○○所有之本案筆電而持有之，嗣竟意圖為自己不法之所有，
    變易持有為所有之意思，於106年11月間某日，將本案筆電
    侵占入己，拒不返還。
二、案經甲○○訴由桃園市政府警察局龜山分局報告臺灣桃園地方
    檢察署檢察官偵查起訴。
    理  由
壹、程序部分：
    配偶間犯刑法第335條侵占罪者，依同法第338條準用同法第
    324條第2項規定，須告訴乃論；又刑事訴訟法第237條第1項
    規定，告訴乃論之罪，其告訴自得為告訴之人知悉犯人之時
    起，於6個月內為之。本案告訴人甲○○與上訴人即被告乙○○
    （下稱被告）原為配偶關係，嗣於109年1月30日經法院裁判
    離婚，於109年2月17日申登，有被告個人戶籍資料查詢結果
    在卷可考（見本院卷第55至56頁）；本件因被告遲未交還本
    案筆電，經告訴人於107年3月12日寄發存證信函催索，猶未
    獲置理，始知被告涉嫌侵占，告訴期間應自107年3月間告訴
    人知悉被告犯嫌時起算，是以告訴人於107年4月22日提出本
    案告訴，有同日警詢筆錄在卷可查（見臺灣桃園地方檢察署
    107年度偵字第16894號卷【下稱偵卷】第10至11頁），未逾
    法定6個月之期間，是本案告訴合法，合先敘明。
貳、證據能力部分：　
一、按被告以外之人於審判外之言詞或書面陳述，除法律有規定
    者外，不得作為證據，刑事訴訟法第159條第1項定有明文。
    又被告以外之人於審判外之陳述，雖不符刑事訴訟法第159
    條之1至第159條之4之規定，而經當事人於審判程序同意作
    為證據，法院審酌該言詞陳述或書面陳述作成時之情況，認
    為適當者，亦得為證據；當事人、代理人或辯護人於法院調
    查證據時，知有同法第159條第1項不得為證據之情形，而未
    於言詞辯論終結前聲明異議者，視為有前項之同意，刑事訴
    訟法第159條之5亦有明文。查本件檢察官、被告於言詞辯論
    終結前，均未就本院所認定犯罪事實而經調查採用之證據主
    張有刑事訴訟法第159條第1項不得為證據之情形（見本院卷
    第41至42頁、第63至64頁），本院復審酌各該證據作成時之
    情況，尚無違法及證明力明顯過低之瑕疵，認以之作為證據
    應屬適當，揆諸上開規定，本件經調查之證據，均有證據能
    力。
二、至於本院所引之非供述證據部分，並無證據證明係公務員違法取得，亦無依法應排除其證據能力之情形，應有證據能力。
參、實體部分：
一、認定犯罪事實所憑之證據及理由：
  ㈠訊據被告固坦承有因要幫告訴人回復電腦內資料而拿走本案
    筆電等情（見本院卷第64頁），惟矢口否認有何侵占之犯行
    ，辯稱：伊當時是出於善意幫告訴人所有之本案筆電做資料
    回復，所有花費都由伊支出，並沒有向告訴人收取任何費用
    ，何況本案筆電二手價格僅新臺幣（下同）6,000元，被告
    實無侵占之必要；而且本案筆電已於107年農曆過年時在伊
    位於桃園市○○區○○路的居所歸還給告訴人，那邊沒有監視器
    又是深夜，所以伊無法證明伊有歸還本案筆電給告訴人；告
    訴人於102年至106年先後以侵占汽車、機車及本案筆電為由
    提出告訴，已造成被告及親屬的嚴重騷擾，其心可議云云。
    然查：
  ⒈被告與告訴人前為夫妻（嗣於109年1月30日經法院裁判離婚
    ，於109年2月17日申登），被告於106年10、11月間，在桃
    園市○○區○○路000號3樓住處，因表示要幫告訴人回復本案筆
    電內之資料，而攜走並持有本案筆電等情，業據被告於警詢
    、偵查、原審及本院審理中供述在卷（見偵卷第4頁；臺灣
    桃園地方檢察署107年度偵緝字第2658號卷第17頁；臺灣桃
    園地方法院108年度易字第295號卷【下稱原審卷】第147頁
    、第158至159頁、第289至292頁；本院卷第64頁），核與證
    人即告訴人甲○○於警詢、偵查及審理時之證述情節大致相符
    （見偵卷第10頁反面至第11頁、第28頁正反面；原審卷第28
    0至287頁），又本案筆電為告訴人購入所有，於被告攜走而
    持有本案筆電後，經告訴人持續催索被告交還，有手機社群
    軟體「臉書」、手機通訊軟體「LINE」之翻拍照片（見偵卷
    第13至17頁）、郵局存證信函及收件回執（見偵卷第18至20
    頁）、商品購買證明書影本（見偵卷第21頁）在卷可稽。是
    此部分之事實，首堪認定。
  ⒉被告雖以其已於107年農曆過年時，在位於○○路的居所，將本
    案筆電歸還告訴人了云云置辯。惟證人即告訴人甲○○於警詢
    時證稱：被告於106年11月5日在桃園市○○區○○路000號3樓的
    住處，說要幫伊回復遭被告在106年10月29日誤刪的本案筆
    電內資料，便將本案筆電拿走，伊於106年11月6日有用「LI
    NE」要求被告歸還，但被告說還沒修好，後來在106年11月9
    日伊又詢問被告何時歸還，被告則說隨時都可以去拿，但於
    106年11月9日後卻都連絡不上被告，（107年）農曆過年前
    伊去被告在桃園市平鎮區的現居所找被告，被告又說本案筆
    電在公司沒拿回來，隔日會回伊消息並拿給伊，但隔日被告
    並沒有把本案筆電拿來，也連絡不上，故伊於107年2月26日
    晚上11時17分許始用「臉書」與被告同住的弟弟劉○○聯絡，
    請劉○○幫忙要求被告還伊本案筆電，也未獲回應，最後才在
    107年3月13日寄出存證信函要求被告返還本案筆電，惟迄今
    仍未拿到本案筆電等語（見偵卷第10頁反面至第11頁）；繼
    於偵查中證稱：106年10月間被告回來桃園市龜山區文興路
    住處看小孩時，伊跟被告說本案筆電資料很凌亂，請被告幫
    忙整理，結果被告不小心將資料刪除，被告就說要把本案筆
    電帶回去請工程師回復，直到現在都沒歸還等語（見偵卷第
    28頁）；嗣於原審中證稱：伊與被告已經法院裁判離婚，伊
    於102年懷孕時就發現被告有外遇，就跟被告提離婚，但被
    告不願意，希望伊能再給被告機會，106年9、10月被告說想
    回來，伊答應被告偶爾可以來看小孩，後來在106年10、11
    月間被告來看小孩時，說要幫伊整理本案筆電，卻把伊的重
    要資料刪除，被告表示要幫忙將該資料回復，但沒有成功，
    被告就說要把本案筆電帶去給同事處理，結果被告帶回去二
    、三天都沒消息，伊就以「LINE」聯繫，問被告本案筆電處
    理的情況，被告當時是說伊的手機遺失，又叫伊自己去拿本
    案筆電，伊就在107年2月農曆過年前的某天晚上10點多開車
    帶著伊的女兒及姪女去被告位在桃園市平鎮區的居所找被告
    ，結果被告說本案筆電在被告的同事那裡，伊問被告何時才
    能歸還，被告就說過兩天，迨兩天後伊再打電話去問，被告
    又說等過年要回臺東時會順路拿來還伊，但伊一直等到大年
    初二、初三，甚至開工後，都沒拿到，就一直打被告上開平
    鎮區居所的電話，都沒有人接聽，連被告母親的電話號碼也
    變成空號，只能找到被告弟弟劉○○「臉書」帳號，因伊知道
    劉○○還跟他的家人住在一起，就在107年2月26日晚間在劉○○
    的「臉書」留言，希望劉○○能轉達被告，伊後來還寄存證信
    函給被告，但被告仍不理會，伊只好到警局報案等語（見原
    審卷第280至285頁），此觀證人前後所述，事理貫連，並無
    齟齬，且核與被告供承確有因要幫告訴人回復本案筆電內之
    資料而攜走持有本案筆電等情並無矛盾（見偵卷第4頁；臺
    灣桃園地方檢察署107年度偵緝字第2658號卷第17頁；原審
    卷第147頁、第158頁、第292頁；本院卷第40頁、第64頁）
    ，自難逕予捨棄不採；參以告訴人在被告弟弟劉○○的臉書上
    留言：「不好意思，冒昧在這留言給你，因為你哥乙○○，他
    年前告知過年當天要歸還筆電予我，但遲未見到我的筆電，
    打電話至你平鎮家電話也沒有人接，可否麻煩你，轉告乙○○
    先生，請他儘速跟我聯繫並於7天內將我的筆電歸還，否則
    我會直接去派出所提侵佔告訴。謝謝！」等語，有手機社群
    軟體「臉書」翻拍照片在卷可佐（見偵卷第13頁），復於10
    7年3月12日寄發存證信函給被告之內容為：「乙○○先生，從
    去年十一月你從我家拿走acer筆電，說去將你弄遺失的資料
    要救回後就歸還給我，至今已過了數個月，中間有用通訊軟
    體跟你聯繫過，你說早好請我過去拿，我2月時有親自去你
    家，結果你告知我筆電不在身邊，隔天才會取回，也跟我要
    我的手機號碼說隔天會跟我聯繫，結果等到晚上一直未見你
    來電，故晚上我打你家電話給你，你電話中告知過年當天會
    親自拿回我住家歸還給我，結果一直未見筆電歸還予我，過
    年後至今，我打過無數次你家的電話都沒有人接，我也至你
    弟劉○○的FB留言給他請他轉告你（我已截圖），若再不歸還
    我將發存證信函給你，請你收到存證信函10天內，自動跟我
    聯繫並歸還我的筆電，否則我將至警察局備案。你欠我的錢
    ，也希望你盡速歸還，否則我將一併提告，另你離家多年也
    未曾照顧你的家庭、從女兒沈○○出生至今，從未盡過養育之
    責，希望你好自為之。否則我將一切訴諸法律。」等情，有
    該存證信函及收件回執在卷可稽（見偵卷第18至20頁），而
    在此期間告訴人與被告聯絡催索本案筆電之情，尚有手機通
    訊軟體「LINE」之翻拍照片在卷可佐（見偵卷第13至17頁）
    ，尤其審諸告訴人於偵查中陳稱：被告只要把東西還伊，伊
    就願意撤告等語（見偵卷第28頁反面）；又告訴人固曾以被
    告侵占汽車、機車為由提起告訴，乃均因被告占用告訴人之
    汽車、機車拒不返還而提告，並於被告返還後即撤回告訴等
    情，業經告訴人於原審中證述在卷（見原審卷第284頁），
    可知告訴人提告雖意在迫使被告返還所占用之物，以保護自
    身權益，尚屬其合法權益之行使，是被告徒以告訴人曾以其
    侵占汽車、機車為由提出告訴，其心可議云云為辯，並不足
    為被告有利之認定，反而循此足可推認，倘本案筆電業經告
    訴人索回，告訴人亦當如前案方式陳報撤回告訴，斷無於偵
    查及原審中經告知具結義務及偽證處罰後仍具結作證，並以
    刑事責任擔保其證言之真實性下，甘冒偽證罪處罰之風險而
    虛捏被告侵占本案筆電之動機與必要。綜合上開事證，足認
    被告於106年10、11月間，在桃園市○○區○○路000號0樓住處
    ，表示要幫告訴人回復本案筆電之資料，即攜走並持有本案
    筆電，嗣告訴人於107年2月間農曆過年前，還為了索回本案
    筆電而前往被告居所與之見面，仍未能取回本案筆電，故告
    訴人後來在被告的弟弟劉○○的「臉書」上留言，要求劉○○轉
    告被告歸還本案筆電，仍未見回應，告訴人始於107年3月12
    日寄發存證信函要求被告歸還本案筆電，詎被告猶置之不理
    ，將本案筆電侵占入己，拒不返還，要至明灼。
  ⒊至於被告既自陳係基於善意協助告訴人回復本案筆電內之資
    料（見本院卷第19頁），則本案筆電二手價格為何，以及回
    復本案筆電內資料所需花費多少，均與被告有無侵占本案筆
    電無涉，換言之，並不因本案筆電年久折舊或為回復資料花
    費甚鉅，而應認被告可侵占不還，是被告以回復資料所有花
    費都由其支出，並未向告訴人收取任何費用，且本案筆電二
    手價格僅6,000元，實無侵占之必要云云而為爭辯，尚難採
    憑。又被告於本院審理時亦自陳：伊無法證明已歸還本案筆
    電，並無事證請求調查等語（見本院卷第40頁、第42頁），
    則不利於被告之積極事證既已論列於前，自不因被告空泛辯
    稱其已將本案筆電返還告訴人云云，即應逕予採信而為被告
    有利之認定。
  ㈡綜上所述，足認被告上開所辯，顯係圖卸飾詞，殊無可採。
    本案罪證明確，被告犯行洵堪認定，應依法論科。
二、論罪：
  ㈠被告行為後，刑法第335條第1項之規定，雖於108年12月25日
    修正公布施行，並自同年月27日生效，惟本次修法僅將上開
    條文之罰金數額調整換算予以明定，並無新舊法比較問題。
  ㈡家庭暴力者，指家庭成員間實施身體、精神或經濟上之騷擾
    、控制、脅迫或其他不法侵害之行為；又家庭暴力罪，指家
    庭成員間故意實施家庭暴力行為而成立其他法律所規定之犯
    罪，家庭暴力防治法第2條第1款、第2款定有明文。本案被
    告與告訴人於案發時為配偶關係，有被告之戶役政查詢資料
    存卷可查（見本院卷第55至56頁），二人具有家庭暴力防治
    法第3條第1款所定之家庭成員關係。
  ㈢核被告所為，係犯刑法第335條第1項之侵占罪。又被告本案
    侵占犯行，係屬家庭成員間故意實施經濟上不法侵害之行為
    ，核屬家庭暴力防治法第2條第2款所稱之家庭暴力罪，且構
    成刑法第335條第1項侵占罪，惟因家庭暴力防治法對於家庭
    暴力罪並無科處刑罰之規定，而應依刑法上開規定論科。公
    訴意旨疏未就此敘明，應予補充。
三、原審本於同上見解，認定被告前揭犯行，罪證明確，適用刑
    法第335條第1項（修正前）、第41條第1項前段，刑法施行
    法第1條之1第1項等規定，並審酌被告不思循合法途徑獲得
    財物，竟趁協助告訴人回復本案筆電內資料之機會，侵占本
    案筆電，而本案筆電為告訴人工作所需，攸關生計，被告侵
    占之舉對告訴人所生危害非輕，應予非難，且其犯後猶飾詞
    否認，並無悔意，兼衡其犯罪之動機、目的、手段、大學畢
    業之智識程度、與告訴人之關係、未與告訴人達成和解或賠
    償損害等一切情狀，判處有期徒刑3月，並諭知如易科罰金
    ，以1,000元折算1日。並敘明未扣案之本案筆電1臺為被告
    本案犯罪所得，依刑法第38條之1第1項前段、第3項規定宣
    告沒收，於全部或一部不能沒收或不宜執行沒收時，追徵其
    價額。其認事用法，均無違誤，量刑亦屬妥適。被告上訴意
    旨否認犯罪，猶執前詞指摘原判決不當，業經本院剖析論駁
    於前（見理由欄參一），其上訴為無理由，應予駁回。
據上論斷，應依刑事訴訟法第368條，判決如主文。
本案經檢察官鍾信一提起公訴，檢察官陳正芬到庭執行職務。 
中　　華　　民　　國　　109 　年　　8 　　月　　25　　日
                  刑事第三庭    審判長法　官  張惠立
                                      法　官  廖怡貞
                                      法　官  張江澤
以上正本證明與原本無異。
不得上訴。
                                      書記官  林明慧
中　　華　　民　　國　　109 　年　　8 　　月　　27　　日
附錄：本案論罪科刑法條全文
中華民國刑法第335條
意圖為自己或第三人不法之所有，而侵占自己持有他人之物者，
處5年以下有期徒刑、拘役或科或併科3萬元以下罰金。
前項之未遂犯罰之。